【裁判字號】    88,易,892
【裁判日期】    890216
【裁判案由】    恐嚇取財
【裁判全文】
台灣士林地方法院刑事判決                          八十八年度易字第八九二號
    公  訴  人  臺灣士林地方法院檢察署檢察官
    被      告  丙○○
    選任辯護人  黃丁風
                徐慧芬律師
右列被告因恐嚇取財案件，經檢察官提起公訴（八十八年度偵字第一三八九號），本
院判決如左：
    主  文
丙○○共同意圖為自己不法之所有，攜帶兇器，以脅迫至使不能抗拒，而取他人之物
，累犯，處有期徒刑伍年陸月。
    事  實
一、丙○○前有搶奪、違反麻醉藥品管理條例、槍砲彈藥刀械管制條例等前科，嗣於
    民國八十五年間因違反麻醉藥品管理條例案件，經臺灣基隆地方法院以八十五年
    度易字第九○二號判處有期徒刑八月，於八十五年十月十四日確定，於八十五年
    十二月二十四日送監執行，甫於八十六年七月十八日縮刑期滿執行完畢。詎其仍
    不知悔改，竟與丁○○（另案審理中）基於共同犯意之聯絡，意圖為自己不法之
    所有，於八十六年十一月十九日凌晨四時許，在台北縣三重市○○○路、重陽路
    口攔搭乙○○所駕駛車號Ｍ六─一九六號營業小客車，上車後由丁○○坐於右前
    座，丙○○坐於後座，丙○○及丁○○乃分別指示乙○○行駛路線，在台北南港
    、汐止地區附近繞行。嗣於同日凌晨四時三十分許行至台北市南港區○○○路○
    段一號後方弘道橋口，丁○○即要求乙○○在路旁停車，且取出其所有隨身預藏
    客觀上足供兇器使用之長約三十公分折疊刀乙把，作勢砍殺乙○○，並出言脅迫
    乙○○，恫稱：「我真想搶你、真想殺你」，乙○○因恐遭丙○○、丁○○二人
    殺害而心生畏懼，至使不能抗拒，即開啟車門跳車往車後方向逃跑，丙○○見狀
    即下車追趕乙○○約二十公尺左右，丁○○隨即叫丙○○「不要追了，趕快回來
    」，俟丙○○上車後，即由丙○○駕駛上開車輛，丁○○仍坐在該車右前座，強
    取乙○○所有之該輛營業小客車及置於車上之現金新台幣（下同）三千多元、皮
    包乙個（內有國民身分證、駕照、健保卡、金融卡各乙張）及住處鑰匙乙串等財
    物，得手後丙○○二人即將該車開往汐止方向逃逸，並將該車棄置於台北縣汐止
    市○○路附近，再另行搭車返回渠等位於基隆市之住處。嗣乙○○遭行搶後立即
    報警處理，因乙○○在搭載丙○○、丁○○途中，曾行經宜興街底之名人別墅社
    區，丁○○曾與該社區保全人員戊○○交談，警方經戊○○指認丁○○照片後，
    始循線查悉上情。
二、案經被害人乙○○訴由台北市政府警察局南港分局報告臺灣士林地方法院檢察署
    檢察官偵查起訴。
    理  由
一、訊據被告丙○○於本院調查時雖坦承確在前揭時、地搭乘被害人乙○○所駕駛之
    前開計程車之事實，惟矢口否認涉有右揭強盜之犯行，辯稱：當時伊雖有搭乙○○所駕之計程車，但當天在後座睡覺，丁○○跳車後，車子「碰」一聲，伊才醒
    過來，醒過來時，發覺司機及丁○○均不在車上，車子仍在行駛，才看到丁○○
    在追司機，當時伊在後座就跳到駕駛座將車停到路旁，並下車叫丁○○不要追乙○○，嗣丁○○回來後即坐駕駛座旁邊，伊問丁○○發生何事，丁○○稱司機好
    像不願意載他，他就持刀恐嚇司機，丁○○上車後，當時伊因該處無法叫車，始
    將計程車開至汐止市○○路附近，再叫計程車回基隆。伊並無搶司機之意思，且
    伊根本不知司機與丁○○發生何事，且伊怕丁○○殺司機，還叫他不要追司機云
    云。證人即同案共犯丁○○於警訊時雖坦承其與丙○○持刀搶奪被害人計程車之
    情事；然嗣於本院八十八年十二月七日調查時竟翻異前供，僅坦承在前揭時、地
    與丙○○攔搭乙○○所駕前開計程車等情，但矢口否認涉有上述強盜之犯行，並
    附合被告丙○○之供詞，證稱：當天伊等是要去找一個「陳志明」，但他住那裡
    ，伊不知道，是被告丙○○要找「陳志明」。在計程車上伊與丙○○均有指示司
    機行進路線，有時伊指示之路線，被告說錯了，又改回來，當天伊有喝酒，車子
    一直轉來轉去，伊說「我可能會搶你嗎？」（台語），司機就跳下車，車子就撞
    到前面的車子，伊便跳下車去追司機，丙○○叫伊回來，伊仍坐在駕駛座旁邊，
    丙○○坐到駕駛座，伊等就走了云云；嗣經本院提示被告所供內容後，即改辯：
    當天是去尋仇，伊沒帶兇器，丙○○稱要尋仇為何不帶兇器，伊就將報紙捲一捲
    當兇器去尋仇云云。另於本院審理時復稱：當天是伊下去追乙○○，當時伊不明
    白為何司機要跑，伊持刀是欲找人吵架，但對象不是乙○○；當時刀子用報紙包
    住，伊坐乙○○的車子繞了很久，伊問司機「我怎會搶你？」，乙○○不知怎麼
    就跑了；刀子是長約三十公分之折疊刀，為伊所有云云。惟查：
  （一）右揭犯罪事實，迭據害人乙○○於警訊、偵查及本院調查時指證歷歷，且被
        害人於警訊時根據警方所提供丁○○之口卡相片，已明確指認丁○○即係坐
        左前座之歹徒等情無訛。另證人即名人別墅保全人員戊○○經指認丁○○之
        口卡照片後，亦證稱：丁○○即係八十六年十一月十九日凌晨四時三十分許
        ，與其交談之上開計程車前座乘客等語無誤，並有丁○○之口卡相片乙紙在
        卷可參（見甲○八十七年偵字第九九一五號偵卷第二二頁）。衡情被害人乙○○與被告丙○○、丁○○間素不相識，亦無任何夙怨或仇隙，況被害人在
        遭人行搶後，隨即報警處理，苟非確有其事，被害人斷無甘冒誣告之重罪，
        故意設詞誣攀被告及丁○○之必要，是被害人所述上開內容，顯非虛捏不實
        ，堪予採信。
  （二）被告丙○○前於警訊、偵查及本院另案（八十八年度易字第一六七號，即丁○○被訴恐嚇取財部分）調查時，均全盤否認渠等有強盜計程車之情事，亦
        否認其有開該計程車逃走，並棄置於路邊等情；並刻意隱瞞有在前揭時、地
        與丁○○共同搭乘Ｍ六－一九六號營業小客車之事實，並稱：伊只有與丁○○坐過一次計程車，是丁○○欠伊錢，伊與他去丁○○在新莊朋友處拿錢，
        但沒拿到，去的時候賴的朋友不在，是白天去的，車錢也是伊付的；伊沒有
        與丁○○去宜興街名人別墅云云（見該案八十八年二月八日、二月二十二日
        、三月一日筆錄及偵查卷第十四頁、第四十頁反面）；後於本院調查時始供
        承確有與丁○○共同搭乘乙○○駕駛之上開計程車，事後由其將該車開至汐
        止市○○路附近棄置等情，是被告所辯上情，應係事後避重就輕之詞，已難
        遽採。另經本院訊問被告丙○○當天搭車之目的地時，被告丙○○前於本院
        調查時先稱：當天伊與丁○○在三重搭車，要回基隆住處云云（見本院八十
        八年七月二十六日筆錄）；嗣改稱：當天丁○○表示要去南港找朋友，但到
        底去那裡，伊不知道云云（見本院八十八年十月十一日筆錄）；復於本院八
        十八年十二月七日調查期日時，經本院將被告與丁○○隔離訊問後，又改稱
        ：丁○○稱他在南港被打，叫伊與他一起去找人，結果在南港那邊轉來轉去
        ，丁○○又遇到他一個當警衛的朋友，講完話後就走了；當天是要去尋仇云
        云，是被告所供上情前後矛盾，反復不一，已不足採。再者，證人丁○○於
        本院於八十八年十二月七日調查時先稱：當時伊等搭車目的是要去找朋友「
        陳志明」，但不知「陳志明」住在何處，當天是被告要找陳志明云云，嗣經
        本院提示筆錄並告以被告所供內容之要旨後，丁○○即改稱：伊當天是去尋
        仇云云（均見本院八十八年十二月七日筆錄），足見被告與丁○○所供內容
        均前後不一，相互矛盾，渠等二人所供內容是否屬實，殊值存疑。
  （三）又證人丁○○於警訊時雖已供認其有露出隨身攜帶之刀子（長約三十公分）
        等情，惟於本院調查時竟改稱：當天被告與伊均無持刀，僅將報紙捲捲當兇
        器去尋仇云云。然被告已供明：當天伊身上並無持刀，丁○○身上有帶刀，
        長度約三十公分，至於是何種刀類伊不清楚等語在卷，是丁○○案發當天確
        有攜帶刀子攔搭計程車乙節，已堪認定。況證人丁○○於本院審理時亦自承
        當時其持有長約三十公分之折疊刀乙把等語，惟又改稱：刀子用報紙包住，
        是要找人尋仇之用，但對象不是乙○○云云。然案發當時丁○○確有自身上
        拿出長約三十公分之刀子，作勢砍殺被害人乙○○，並恫稱：「我真想搶你
        ，真想殺你」等情，迭據被害人於警訊、偵查及本院調查時指訴綦詳。再者
        ，倘若丁○○未持刀器恫嚇被害人，被害人何能知悉丁○○身上藏有刀械之
        事實，況證人丁○○所供內容前後反覆不一，顯係事後圖卸之詞，洵不足採
        。是被告與丁○○共同攔搭該車後，在前揭時、地確由丁○○取出預藏之刀
        子，並作勢砍殺被害人，以脅迫被告而至不能抗拒之程度，已堪認定。
  （四）被告於本院調查時辯稱：不曉得當天司機與丁○○間有無在車上發生爭執，
        伊當時在車上睡覺，後來車子「碰」一聲，才醒過來；未曾對丁○○說「幹
        什麼，在辦事情，說那麼多幹什麼」等語，伊知道丁○○與戊○○在聊天，
        剛開始他們二人聊天時伊沒睡覺，但不知他們聊什麼，中間伊就睡著了，他
        們二人聊天時間多久，伊不知道云云。然證人戊○○已證稱：該計程車到達
        時，伊即前往攔車，接著該車又迴轉要離去，伊即往回走，但該車內前座乘
        客（即丁○○）又敲玻璃對伊說「你怎麼會在這裡上班？」，伊回答「你怎
        麼會跑來這裡？」：：：接著後座（即被告丙○○）即回答「幹什麼，說那
        麼多」後離去等語（見偵卷第三二頁）；核與被害人所指述此部分之情節相
        符。又證人丁○○已供稱：當天伊與被告在車上均有指示司機路線，伊指示
        的路線，被告說不對，又要司機開回來，車子來來回回；當時丙○○並未在
        睡覺等語在卷，核與被害人所述：彼等二人說要去南港、汐止，各說各的路
        線，並沒說出確切的路線；被告在車上並無睡覺等語大致相符（均見本院八
        十八年十二月七日筆錄），證人丁○○此部分之證詞尚堪採信。況丁○○在
        車上與戊○○聊天時間，先後約僅一分鐘左右，嗣丙○○就說有事要辦，不
        要再聊天，乙○○即開車離開名人別墅等情，亦經被害人於另案調查時陳明
        無誤（見本院八十八年易緝字第一四○號卷宗八十八年十二月七日筆錄），
        是被告所辯當時在車上睡覺，不知道丁○○與被害人間發生何事，嗣聽到車
        輛撞擊聲始醒過來云云，核與事實相違，顯係事後圖卸之詞，委不足採，是
        被告與丁○○應有犯意聯絡及行為分擔，至為灼然。
  （五）被告丙○○與丁○○雖均辯稱：當時被害人開門跳車後，係由丁○○持刀追
        趕被害人，嗣丙○○表示不要追了，再由丙○○開車至汐止龍安路附近棄置
        該車等語。然被害人迭於偵查及本院調查時均堅稱：當時是被告丙○○追伊
        的，丁○○坐伊旁邊，伊下車往後跑，被告就下車門追伊等情在卷。質之被
        告身材較為健壯，丁○○身材則較為瘦小，二人體型差異甚大，被害人應無
        誤認之可能；且苟非確有其事，被害人實無特加指認下車追趕者為被告之必
        要；況被告及丁○○二人為圖卸責，所供內容前後不一，大多係避重就輕或
        刻意附合對方之說詞，藉以混淆事實，詳如前述，渠等所辯上開內容，實難
        遽信，自以被害人所指述之內容較為可採，是被害人在開門逃逸後，被告丙○○即下車追趕被害人，嗣因丁○○叫被告「不要追了」，被告始回去開車
        逃離現場等情，應堪認定。
  （六）被告及丁○○雖均矢口否認渠等有何不法所有之意圖，亦未取走被害人所有
        之上開財物，證人丁○○辯稱：當時伊因司機好像不願搭載伊等的樣子，再
        加上喝酒衝動，伊就向司機怒吼「我會搶你嗎？」司機見狀即開門逃跑云云
        。然被害人已陳明：案發當時均在開車，未與被告及丁○○交談，被告二人
        未說「難道我會搶你？」這句話，從頭到尾均是被告二人在指明路線；伊當
        時並未誤聽，丁○○之意思就是我要殺你及我要搶你等語無誤。衡情被害人
        與被告、丁○○間既不相識，復無仇隙，顯無故意設詞誣陷之可能，況被告
        及丁○○果若無意強盜該車財物，僅係不滿司機表現而有意恐嚇，何需亮出
        刀械並作勢砍殺被害人，且被害人若非因丁○○持刀作勢砍殺，並恫稱「我
        真想搶你、真想殺你」等語，致其心生畏怖，被害人自無棄車逃逸之必要，
        是渠等所辯上情，應係圖卸之詞，委不足採。又衡諸常情，搭乘計程車時乘
        客均會告知司機抵達目的地，然被告與丁○○於深夜持刀攔搭計程車，竟未
        告知司機目的地為何處，而由被告及丁○○分別指示路線在南港、汐止附近
        地區繞行，事後亦無法明確交待當初搭車之目的為何，已與常情有違，其動
        機已屬可疑。另被告於丁○○與戊○○在名人別墅聊天時，曾罵丁○○「幹
        什麼，在辦事情，說那麼多幹什麼」等語，離開名人別墅後，丁○○旋即拿
        出刀子作勢砍殺，向被害人恫稱：真想搶你，真想殺你，且被害人跳車後，
        被告竟仍在後方追趕，迨丁○○表示「不要追了」時，始回至車上開車逃離
        現場等情，已如前述，被告與丁○○顯有共犯強盜罪之犯意聯絡及行為分擔
        ，至為灼然。再者，設當時被告及丁○○非基於意圖不法所有之強盜故意而
        為上開行為，而係出於誤會所致，渠等二人非不得選擇逕行離去，將該車留
        在現場，使被害人易於取回該車，始屬正途，豈有再行追趕被害人，並將該
        車駛至汐止市○○路附近棄置，而將被害人單獨留在現場之理。參以被告事
        後將該車棄置在汐止市○○路附近，距離行搶地點有數公里之遠，況被告為
        警循線查獲時，竟刻意隱瞞其與丁○○曾在前揭時、地搭乘該計程車之事實
        ，且渠等二人棄車後立即搭車返回基隆住處，均與常理有違。況證人丁○○
        於警訊初訊時已供承其與丙○○只是一時衝動，始持刀搶奪被害人所有之計
        程車，並非預謀等情在卷（見偵卷第四四頁），衡情被告在接受警局初訊時
        通常較少考量自身利害關係，亦較無與共犯串供或預佈情節設詞狡辯之情形
        ，且證人丁○○嗣於本院調查時所供上情既存有極大瑕疵，詳如前述，是其
        警訊初供時所為自白內容應較可採。由此益證被告、丁○○確為強盜被害人
        車內財物而共同為上開行為，其等二人間有共同意圖不法所有之強盜故意至
        明。至被告嗣雖將該車棄置於汐止市○○路附近，然依經驗法則判斷，此舉
        顯係被告為免自曝犯行，而為警盤檢循線查悉上情，始儘速將該車駛離犯罪
        現場，並將之棄置於龍安路附近，自不得遽此推論被告與丁○○無不法所有
        之意圖，附此敘明。
  （七）再者，被告與丁○○雖供稱未曾拿取車內財物云云，然該計程車嗣為警尋獲
        交還被害人時，經被害人清點車內財物結果，發現短少現金三千元、皮包乙
        個（內有國民身分證、駕照、健保卡、金融卡各乙張）及住處鑰匙乙串等物
        品，業經被害人陳明在卷。被告及丁○○既係為強盜被害人之財物而為上揭
        脅迫行為，致被害人不能抗拒而棄車逃逸，是被害人所有置於該車內之上述
        財物，顯係由被告及丁○○所取走，事至明灼。
  （八）末查，被害人乙○○於警訊及本院調查時雖稱：被告與丁○○均有持刀，且
        被告有持刀追伊等語。然被告丙○○已堅決否認其有拿刀子等語，核與證人
        丁○○所供當時丙○○並無拿刀子等語相符；又被害人於本院調查時已陳明
        當時丙○○的刀子未看清楚等情無訛，且被害人於另案調查時復稱：伊沒有
        看清楚丙○○有無拿刀子，但丙○○追伊時手上好像有拿東西，應該是拿刀
        子等語（見本院八十八年易緝一四○號八十八年十二月七日筆錄）。衡情案
        發當時正值深夜，車內燈光昏暗，前座司機應無法清楚看見後座情形，且被
        害人跳車後，雖被告曾下車追趕被害人數十公尺，然當時情勢急迫，時間甚
        短，在夜色昏暗之情形下，被害人能否正確觀察被告有無持刀，實有困難，
        苟無其他積極證據可資佐證，尚難遽認被告在案發當時身上持有刀械，併此
        敘明。
  （九）綜上所述，被告丙○○所辯上開各節，或前後不一，或相互矛盾，已難遽採
        ，至證人丁○○雖附合被告辯詞，而為對其有利之證詞，然丁○○同為本案
        共犯，為卸免或減輕其自身刑責，已難期待其為客觀真實之陳述，況其證述
        之部分內容與客觀事實有所出入，亦不足採，是被告所辯上情顯係事後為圖
        卸責，避重就輕之詞，洵不足採，本件事證明確，被告犯行洵堪認定，應依
        法論科。
二、按強盜罪之論處，實務均依法規競合之例優先適用懲治盜匪條例處斷，惟邇來懲
    治盜匪條例（以下稱該條例）之效力備受質疑，故該條例之是否業已失效，即應
    先予探究：
  (一)本院查該條例係於民國三十三年四月八日經國民政府制定公布全文十一條，其第
    一條規定「盜匪」之罪名，第二條規定唯一死刑之盜匪罪，第三條規定死刑或無
    期徒刑之盜匪罪，第四條規定死刑、無期徒刑或十年以上有期徒刑之盜匪罪，第
    五條規定無期徒刑或七年以上有期徒刑之盜匪罪，第六條規定有查緝盜匪職責之
    人犯盜匪罪，第七條規定所得財物發還被害人，第八條規定刑法總則的適用等，
    第九條規定犯該條例之罪的訴訟程序，第十條規定：「本條例施行期間定為一年
    。必要時得以命令延長之。」第十一條規定公布日施行。故依全部法律之精神及
    背景以觀，該條例應係行憲之前，抗戰末期，盜匪滋生，為維護治安，依治亂世
    用重典之原則訂立的時代產物，再依該條例第十條規定，其施行期間為一年，必
    要時得以命令延長之云云，顯然是一種落日法的性質，亦即法學上的所謂限時法
    無疑，既是限時法，就必須以限時法的法理來看，亦即時限一到，法律當然失效
    ，如認為必要時，應在期滿前以命令延長之，若未能在法律失效之前適時延長，
    則該條例當然失效，則已失效之法律當然不能因後來再被延長而又發生效力，亦
    即延長只能有繼續的效力，不能有創設的效力，比如人之生命一樣，死後不能復
    生，欲延長其生命，必在未死之前給予氧氣，如已斷氣即無起死回生之可能，本
    件懲治盜匪條例，自三十三年四月八日公布施行之日起至翌（三十四）年四月八
    日，一年之施行期間即已期滿而失效，乃當時之國民政府遲至同年四月二十六日
    始以命令延長之，依前開說明，自無從使已失效之該條例繼續其效力，亦即該條
    例自三十四年四月八日未經延長而失效，應可認定。
  (二)主張懲治盜匪條例未失效者，分析可得下列三說：
    (甲)該條例未經廢止說：此為法務部葉部長在立法院公聽會的見解，略謂法規經「
      合法廢止」後始生失效之問題，而原條例雖為限時法，但四十六年已經修正，
      將限時條文刪除，且無論修正前或修正後，該條例迄未經廢止，即無失效可言
      云云。然則，限時法施行期滿當然廢止而失效，乃限時法之基本原理，絕無期
      滿後仍屬有效或效力未明之原理，本不因中央法規標準法有無明文規定而異；
      其以該條例公布施行在先，而中央法規標準法公布施行在後，進而認為基於法
      律不溯既往原則，並無中央法規標準法第二十三條「期滿當然廢止」之適用云
      云，自屬誤會。另中央法規標準法第二十三條但書所謂「經主管機關公告」之
      規定，亦非限時法於期限經過後當然失效外的另一個失效要件之規定，其立法
  目的應該是在於保障人民知的權利，即限時法於期限屆滿當然失效時，由主管
      機關公告使人民周知，就算為公告，並不會改變限時法已經失效之事實，附此
      敘明。又該條例原第十條規定「本條例施行期間定為一年。必要時得以命令延
      長之。」文義極明，並無期滿應經命令廢止之規定，更不能解釋為一年後繼續
      有效，否則何須「必要時得以命令延長」的規定，由此更可反證，期滿未以命
      令延長者，則在一年後自然失效，法理至明，而該條例於民國（以下同）三十
      三年四月八日公布施行，期滿既未及時以命令延長，已如前述，應當失效要無
      庸疑，故此等主張，從法條本身之正反面解釋，就不能自圓其說。
    (乙)憲政時期效力創設說：此為台灣高等法院八十八年度上訴字第一八二０號判決
      認定的理由，內容略謂在訓政時期的舊有法令，已在民國三十五年經制憲機關
      授權當時之國民政府檢討改正而全盤地於行憲後加以承受，並直指此種過程為
      政治承受，係制憲機關本其固有權力對舊法規包括地加以引用並許其重新向後
      生效云云。惟查我中華民國自一九一二年建國以來，雖歷經軍政時期、訓政時
      期、憲政時期、甚至戡亂時期、戒嚴時期以及解嚴後至今的民主開放時期，其
      立國環境雖有不同，但國體未變、法律體系如一，綿延不斷，斷無可能換一個
      時期就政治承受一個舊法，並創設成另一個新法（按解嚴時亦曾全盤檢討不合
      時宜的法律予以廢止，其未廢止者當然延續其效力，而非重新創設），況該條
      例於行憲後之民國三十七年四月十七日、三十八年六月二十四日、三十九年五
      月二十五日，再三遲誤命令延長，均未能在期滿之四月八日前適時延長，其已
      失效亦不待言。
    (丙)該條例經四十六年立法院修正，等同制定新法說：此為最高法院八十八年度台
      上字第三０九八號判決認定的理由，內容略以該條例於四十六年六月五日修正
      公布，刪除該條例第十條施行期間一年及第八條依特種刑事案件訴訟條例審理
      之規定，其原第九條改為第八條，第十一條改為第九條，修正前本條例全部內
      容，曾經立法院民刑商法委員會審查，認尚有繼續沿用之必要，始改採為新法
      之全部條文，並重新調整條次，形式上雖是「修正」，實質上係明白確認本條
      例已從臨時性舊法改制為常態性之刑事特別法，等同制定新法，因此本條例重
      新立法之合法性，應不因修正前曾施行期滿始以命令展期而有影響云云。惟查
      法律之制定，應有一定之程序，諸如提案、附議、討論（一、二、三讀會審查
      ）、表決，通過後始送總統公布，然依立法公報第十九會期第七期所載，四十
      六年修正該條例之提案，係為將該條例第八條刪除，惟因審查會又認為「本條
      例每年一度以命令延長，已達十餘年，顯然已失該條例規定之本意，莫如一併
      刪除，俟將來治安情況改善，本條例確無施行之必要時，再予廢除較為得體」
      ，爰決議「懲治盜匪條例第八條及第十條刪除，第九條改為第八條，第十一條
      改為第九條」，立法院會乃無異議通過。由此可見當次立法院院會，不過將該
      條例第八條及第十條刪除，後二條文往前移而已，並未重新三讀而立法，以制
      定其第一條至第七條及原來第九條及第十一條之條文。觀之四十六年六月七日
      總統府公報第八一六期所載之總統令為「茲將懲治盜匪條例第八條及第十條條
      文予以刪除，其原第九條改為第八條，第十一條改為第九條，公布之」，益證
      其然。然則，已失效之法律，如何刪除其中二條文？當然是誤以為有效才會如
      此。惟其未經立法程序而誤認已失效之法律為有效，縱送請總統公布，法理上
      ，亦無從認係重新立法，自不足以使失效之法律復活。觀之上述立法院公報討
      論事項之一業已載明「省略三讀通過」，是其未經重新立法已灼然甚明。因此
      ，當時不過刪除限時法條文而公布，目的在使其變成常態法而已，並未有重新
      立法之程序。此與十七年之「懲治盜匪暫行條例」係十三年之「懲治盜匪法」
      失效後重新制定之新法，而三十四年之「懲治盜匪條例」係十七年之「懲治盜
      匪暫行條例」失效後重新制定之新法，均不相同；亦與三十七年之「懲治走私
      條例」於四十四年修正全文、「肅清煙毒條例」於八十七年名稱修正為「毒品
      危害防制條例」並修正全文之情形，顯然不同。故不論由主觀觀點（立法委員
      之修正意見）或客觀觀點（修正之條文內容），該條例於四十六年之修正，並
      非重新制定新法。則現行未修正於民國三十三年制定的該條例第一、三、四、
      五、七等舊條文，其效力無從因四十六年修正其他條文而繼續沿用，極為明顯
      ，亦即該等未修正之條文可否沿用，仍繫於原來舊條文之是否有效，而該等條
      文之業已失效，已如前述，故此說亦不可採。
  (三)又按法規競合時，傳統認為特別法優於普通法、重法優於輕法、：：：，然此應
    係在競合之各法律，其制定與效力均無瑕疵與爭議為前提，如其中之一法律有爭
    議或瑕疵，雖未至於失效之地步，法官絕不能視若無睹的一味依特別法、重法論
    處，故應有其他的思考方向，如特別法之效力有瑕疵已引起社會學術及實務的普
    遍爭議與質疑，則其為法律本身的程序正義已臨破產邊緣，在此等爭議或瑕疵治
    癒之前，法官選擇效力無爭無瑕之法律而為論斷，應無違背法規競合優先適用之
    法理，亦即效力無瑕優於效力瑕疵之謂。如今懲治盜匪條例是否失效，已在學術
    界、律師界、實務界普遍爭議，且經立法機關舉辦公聽會、司法機關舉行座談會
    、釋憲機關正待釋憲中，審判機關已有拒絕適用之前例，報載監察院已完成調查
    ，法務部亦已著手研擬廢止，固縱認其尚未失效，則本院斟酌利害得失，權衡公
    平正義，認應捨棄備受爭議且有瑕疵的懲治盜匪條例，而優先適用完美無瑕的普
    通刑法處斷，應屬符合民主社會法律人的經驗法則。
三、綜上以觀，無論懲治盜匪條例是否業已失效，在其瑕疵未經治癒之前，實不宜遽
    然再行適用。被告丙○○與丁○○共同攜帶兇器強盜財物，核其所為，係犯刑法
    第三百三十條第一項之加重強盜罪。公訴意旨雖認被告所為，係犯刑法第三百四
    十六條第一項之恐嚇取財罪；惟查，被告丙○○與丁○○二人共同在深夜攔乘被
    害人乙○○駕駛之計程車，在該車內由丁○○持刀作勢砍殺被害人，並向被害人
    恫稱：「真想搶你、真想殺你」等語，復由丙○○下車追趕被害人，在社會一般
    通念上，顯足以抑制被害人之意思自由，而達於不能抗拒之程度，況被害人係因
    感到害怕始跳車逃逸，亦經被害人自承在卷，是被告與丁○○之上開行為，自與
    恐嚇取財罪之要件有間，而應依強盜罪論處，堪予認定，是公訴人論以刑法第三
    百四十六條第一項之恐嚇取財罪，尚有未洽，惟起訴事實相同，起訴法條應予變
    更。又被告丙○○與丁○○二人間，具有犯意聯絡與行為分擔，為共同正犯。查
    被告有事實欄所載之犯罪科刑執行情形，有臺灣高等法院檢察署刑案紀錄簡覆表
    及本院被告全國前案紀錄表各乙份在卷可佐，其前受有期徒刑執行完畢後，於五
    年以內再犯有期徒刑以上之本罪，為累犯，應依刑法第四十七條之規定，加重其
    刑。爰審酌被告已有多次前科，仍不知自我省惕、檢束言行，不思循正當途徑賺
    取財富，為得錢財，竟與丁○○共同持刀強盜，危害社會治安非輕，且犯罪後飾
    詞狡辯，不知悔改等一切情狀，量處如主文所示之刑，以資警儆。至共犯丁○○
    所有之上開折疊刀乙把，既未扣案，且丁○○供稱已丟棄至水溝內，顯然業已滅
    失，爰不為沒收之諭知，併此敘明。
據上論斷，應依刑事訴訟法第二百九十九條第一項前段、第三百條，刑法第二十八條
、第三百三十條第一項、第四十七條，判決如主文。
本案經檢察官李學玨到庭執行職務。
中      華      民      國    八十九    年      二      月     十六     日
                                  臺灣士林地方法院刑事第一庭
                                      法  官  陳  章  榮
右正本證明與原本無異。
如不服本判決，應於判決送達後十日內，向本院提出上訴狀。
                                      書記官  劉  提  幸
中      華      民      國  八十九    年      二      月   二十一     日
附錄本案論罪科刑法條全文
刑法第三百三十條第一項：
  犯強盜罪而有第三百二十一條第一項各款情形之一者，處五年以上十二年以下有期
  徒刑。


司法院資訊處製作；財團法人民間司法改革基金會備份。
